台灣高等法院民事判決　　　　　　　　 95年度家上字第297號
上　訴　人　丁○○
　　　　　　甲○○
　　　　　　丙○○
共　　　同
訴訟代理人　陳進興律師
　　　　　　彭亭燕律師
被上訴人　　乙○○
訴訟代理人　黃德財律師
上列當事人間請求確認繼承權不存在事件，上訴人對於中華民國
95年8月29日台灣新竹地方法院95年度家訴字第8號判決，提起上
訴，本院於96年11月14日言詞辯論終結，判決如下：
    主  文
原判決廢棄。
被上訴人在第一審之訴駁回。
第一、二審訴訟費用由被上訴人負擔。
    事實及理由
一、本件被上訴人主張：兩造之被繼承人即訴外人吳清泉於民國
    68年9月20日死亡後，上訴人與其他繼承人即訴外人徐五妹
    、吳重德、吳勳德等人，即於68年11月7日共同具狀向所轄
    台灣新竹地方法院（下稱新竹地院）聲明拋棄繼承，經該院
    准予備查在案。嗣上訴人丁○○更於80年1月5日，向新竹地
    院申請發給拋棄繼承證明書，足見上訴人對吳清泉所留遺產
    ，已無繼承之權。乃上訴人竟於桃園縣政府辦理吳清泉所遺
    坐落大溪鎮○○段社角小段217之1、244之2、247之1號等土
    地（下稱系爭土地）之徵收補償時，否認拋棄繼承而聲明異
    議，致伊因繼承而得受領之徵收補償費數額，發生不確定狀
    態，伊自有即受確認判決之法律上利益。爰求為確認上訴人
    對吳清泉之繼承權不存在之判決。
二、上訴人則以：伊等並未拋棄對吳清泉遺產之繼承權，亦不知
    曾有拋棄繼承之事。被上訴人應就其何以得持有以伊等名義
    聲明拋棄繼承之相關資料，負舉證之責。況上訴人丁○○及
    訴外人吳勳德，自50年5月17日、52年3月20日，即分別遷居
    於台北市，詎被上訴人所持有之拋棄繼承聲明狀（下稱系爭
    聲明狀），卻猶記其等之新竹縣關西鎮舊址，足見該聲明狀
    之虛偽不實。伊等既未拋棄繼承，對吳清泉之繼承權自屬存
    在，被上訴人請求確認伊等之該繼承權不存在，自無理由等
    語，資為抗辯。
三、原審為被上訴人勝訴之判決（即確認上訴人就被繼承人吳清
    泉之繼承權不存在），上訴人不服，提起第２審上訴，聲明
    廢棄原判決，駁回被上訴人在第１審之訴。被上訴人則聲明
    駁回上訴人之上訴。
四、查兩造及訴外人徐五妹、吳重德、吳勳德、宋吳昭妹、張吳
    玉蓮、吳渝婷、吳榮久等人為被繼承人吳清泉之配偶或（養
    ）子女。吳清泉於68年9月20日死亡後，遺有系爭土地，及
    坐落桃園縣關西鎮○○段84號、同鎮○○○段158號等2筆土
    地之事實，為兩造所不爭，並有戶籍謄本、土地登記謄本、
    土地異動索引可稽（原審卷第1宗36頁至39頁、45頁至48頁
    、40頁至42頁、88頁、138頁、139頁），堪認為真實。
五、被上訴人主張吳清泉死亡後，上訴人已於知悉得繼承開始2
    個月內之68年11月7日，向所轄新竹地院聲明拋棄繼承，經
    該院准予備查等情，固據提出系爭聲明狀，及新竹地院於80
    年間所寄（補）發之准予備查通知抄本（均影本，同上卷宗
    9頁至13頁）為證，然為上訴人所否認，辯稱：伊等未曾拋
    棄繼承，亦未收受法院之任何通知，該聲明狀非伊等所具；
    丁○○亦未於80年間向新竹地院聲請補發拋棄繼承證明書等
    語。
六、經按，繼承人依民法第1174條之規定，向法院拋棄其繼承權
    ，屬非訟事件。法院就拋棄繼承事件僅須審查是否符合形式
    要件，毋須為實體之審查；所為准予備查，僅具確認之性質
    ，並無實體確定力。故關於繼承人是否確已為拋棄繼承權之
    聲明？及其聲明之撤回或撤銷等之法效如何？倘利害關係人
    對之有所爭執，仍應循民事訴訟程序，訴請法院為實體上之
    裁判。本件經查：
  (一)上訴人固不否認上開新竹法院（所補發）准予（拋棄繼承）
    備查通知之形式為真正，惟上訴人是否確有具狀聲明拋棄繼
    承？因該院所受理對吳清泉之遺產拋棄繼承之相關案卷，因
    逾法定保存期限而遭銷燬，已無從查考（本院卷第１宗77頁
    至81頁）。
  (二)觀諸被上訴人提出之系爭聲明狀，所載聲明人丁○○、吳勳
    德之地址，猶記載為新竹縣關西鎮南新里22號之舊址，核與
    其２人早於50年5月17日、52年3月20日即分別遷居於台北市
    之情形，亦有所不符（原審卷第1宗46頁、45頁）。
  (三)綜觀該聲明狀之全文（含具狀人部分），顯係出於同一人所
    撰，除於該具狀人之欄位部分，未據狀載之聲明人簽名或蓋
    章外；依該狀所載，僅檢附戶籍謄本，而未見一併附具聲明
    人之印鑑證明，俾供為該聲明人是否確有具狀聲明拋棄繼承
    之形式審核，則得否徒依該聲明狀，即認上訴人有具狀拋棄
    繼承？自非無疑。
  (四)被上訴人既非系爭聲明狀所載之具狀拋棄繼承之人，竟持有
    新竹地院蓋有收狀日期之系爭聲明狀影本；又自承係其於80
    年間，逕以丁○○之名義，向新竹地院聲請（補發拋棄繼承
    ）准予備查證明書（同上卷宗60頁）；然卻迄未能就其所辯
    ，係丁○○將之影印後寄交予伊之事實舉證證明，亦見被上
    訴人所指，上訴人已拋棄繼承，與常情尚屬有違。
  (五)新竹法院受理相關拋棄繼承事件，計有於68年11月8日、9日
    分別收案之該院68年繼字第23號、第24號２件。其當事人除
    第23號記載之「徐五妹等」人外，尚有第24號所載之「戊○
    ○○等」人（本院卷第2宗2頁）。如此，似見繼承人「戊○
    ○○等人」亦已拋棄對吳清泉之繼承權。然戊○○○卻於本
    院審理中，仍堅稱其並未具狀聲明拋棄繼承（本院卷第３宗
    20頁反面），與上訴人所辯相同。則上訴人是否確有於斯時
    具狀拋棄繼承，仍非無疑。
  (六)倘上訴人甲○○早於68年11月7即已具狀拋棄繼承，以被上
    訴人迄今仍保有68年及80年間相關拋棄繼承文件之謹慎性格
    ，焉肯嗣於88年間，猶出具拋棄繼承書及印鑑證明予訴外人
    吳豐德，俾甲○○就吳清泉所遺關西鎮○○段84號、苧子園
    段158號等2筆土地，辦理分割繼承登記之理（原審卷第１宗
    145頁至148頁、156頁、181頁）？
  (七)吳清泉死亡後，除遺有系爭土地（徵收補償費為1,779萬3,6
    75元，見本院卷第２宗19頁反面）外，另留有坐落關西鎮○
    ○段84號、苧子園段158號等2筆土地（申報遺產經核定價額
    約為29萬4,757元，見原審卷１宗218頁）。可見吳清泉尚非
    未遺留財產，上訴人是否願意無端拋棄該鉅額遺產之繼承權
    ？仍待斟酌。而苟包含上訴人在內之多數繼承人，早於68年
    11月間即拋棄繼承，被上訴人卻遲至數十年，仍未辦理上開
    土地繼承登記，亦見與經驗法則有所違背。
  (八)綜上所陳，被上訴人主張上訴人於68年11月7日即已具狀聲
    明拋棄對吳清泉之繼承權云云，非可遽信。
七、被上訴人主張：甲○○、丙○○於訴外人蕭國煥等人，在原
    審法院68年度訴字第1865號請求清償借款事件（下稱第1865
    號事件）審理中，曾提出答辦書狀，且於得悉吳清泉負債，
    於經法官曉諭後，旋即聲明拋棄繼承等語，雖據提出期日通
    知書、民事答辯狀影本為證（同上卷宗32頁至34頁），惟為
    上訴人所否認。經查，該答辯狀除未經具狀人簽章外，亦無
    如系爭聲明狀般，蓋有法院收狀日期。且該狀所載，被告為
    「丙○○、吳重德、丁○○」，原告為「蕭國煥、邱錦坤」
    ，核與期日通知書所載，原告為「蕭煥國」，被告為「吳清
    泉」，亦有不符。參以經原審調卷結果，發現該院68年訴字
    第1865號事件之當事人與案由，與被上訴人所指之第1865號
    事件，均不相符；被上訴人更自認其未收受法院判決之送達
    （同上卷宗61頁）等情，被上訴人所稱甲○○、丙○○因16
    85號事件而得悉吳清泉負債，爰拋棄其繼承權云云，即非可
    採。又被上訴人已自陳於80年間，逕以丁○○名義，聲請新
    竹地院補發拋棄繼承證明書。而倘上訴人確有拋棄繼承情事
    ，且被上訴人有使用相關證明之必要，理應告知丁○○提出
    聲請，或經其同意代為聲請。乃被上訴人捨此不由，卻逕自
    為之，似見被上訴人知悉上訴人拋棄繼承，純屬子虛。再以
    被上訴人之行事謹慎，如謂其輕易相信吳豐德，於不明究裡
    ，及未詳閱相關文件下，即領取印鑑證明及交付印鑑供吳豐
    德蓋用，亦難謂與常情無違。是以被上訴人所稱：伊賴信吳
    豐德，不知吳豐德以該印章蓋用於甲○○辦理關西鎮○○段
    84號、苧子園段158號等2筆土地之分割繼承登記相關文件云
    云，並不可取。至於被上訴人所舉證人己○○，雖證稱曾向
    吳重德索討吳清泉生前對伊所欠3萬元借款，吳重德表示已
    拋棄繼承，並出示法院發給之拋棄書；後來由被上訴人以2
    、3,000元不等，於88年間還清等語（本院卷第1宗90頁反面
    、91頁）。然己○○既稱其與吳重德一起當過教員、導遊，
    係很好朋友，豈有為索討區區3萬元，猶須吳重德出示拋棄
    繼承文件，方足以取信？況縱吳重德有出示其拋棄繼承之文
    件予己○○，亦無法證明上訴人確有與吳重德同時具狀拋棄
    繼承。是以己○○之證詞，仍不足以據為有利於被上訴人之
    認定。
八、綜上所述，被上訴人主張上訴人於68年11月７日即向法院具
    狀為拋棄繼承之聲明，並經法院准予備查，已喪失對吳清泉
    之繼承權，尚無可取。此外，被上訴人未舉證證明上訴人於
    吳清泉死亡後，確有依74年6月3日修正前之民法第11 74 條
    之規定，於知悉其得繼承之時起2個月內，以書面向法院、
    親屬會議或其他繼承人為拋棄繼承之表示，則其求予確認上
    訴人對吳清泉之繼承權不存在，即屬無理由，不應准許。原
    審未遑詳查細究，遽為被上訴人勝訴之判決，容有違誤。上
    訴意旨，指摘原判決不當，求予廢棄，非無理由，應由本院
    予以廢棄，改判如主文第2項所示。此外，兩造其餘攻擊防
    禦方法，或調查證據之聲請，經核與本件勝訴之判斷無所關
    涉，爰不予一一論酌或調查，附此敘明。
九、據上論結，本件上訴有理由。依民事訴訟法第450條、第78
    條，判決如主文。
中　　華　　民　　國　　96　　年　　11　　月　　28  　日
                    民事第十二庭
                        審判長法　官  陳駿璧
                              法　官  陳邦豪
                              法　官  王仁貴
正本係照原本作成。
如不服本判決，應於收受送達後20日內向本院提出上訴書狀，其
未表明上訴理由者，應於提出上訴後20日內向本院補提理由書狀
（均須按他造當事人之人數附繕本）上訴時應提出委任律師或具
有律師資格之人之委任狀；委任有律師資格者，另應附具律師資
格證書及釋明委任人與受任人有民事訴訟法第466條之1第1項但
書或第2項（詳附註）所定關係之釋明文書影本。
中　　華　　民　　國　　96　　年　　11　　月　　29　　日
　　　　　　　　　　　　      書記官  章大富
附註：
民事訴訟法第466條之1（第1項、第2項）：
對於第二審判決上訴，上訴人應委任律師為訴訟代理人。但上訴
人或其他法定代理人具有律師資格者，不在此限。
上訴人之配偶、三親等內之血親、二親等內之姻親，或上訴人為
法人、中央或地方機關時，其所屬專任人員具有律師資格並經法
院認為適當者，亦得為第三審訴訟代理人。
